【裁判字號】    99,交聲,483
【裁判日期】    990628
【裁判案由】    違反道路交通管理處罰條例聲明異議
【裁判全文】
臺灣桃園地方法院交通事件裁定     99年度交聲字第483號
原處分機關  交通部公路總局新竹區監理所
異  議  人
即受處分人  甲○○
上列異議人即受處分人因違反道路交通管理處罰條例案件，對於
交通部公路總局新竹區監理所桃園監理站於民國99年3 月16日桃
監裁罰字第裁52 -DB0000000 號違反道路交通管理事件裁決書所
為之處分，聲明異議，本院裁定如下：
    主  文
原處分撤銷。
邱嬿如汽車駕駛人，駕駛汽車經測試檢定酒精濃度超過規定標準
，吊扣輕型機車駕駛執照拾貳個月，並施以道路交通安全講習。
    理  由
一、按汽車駕駛人飲用酒類或其他類似物後其吐氣所含酒精濃度
    超過每公升0.25毫克或血液中酒精濃度超過百分之0.05以上
    ，不得駕車；又汽車駕駛人，駕駛汽車經測試檢定有酒精濃
    度超過規定標準之情形者，處新臺幣（下同）1 萬5 千元以
    上6 萬元以下罰鍰，並當場移置保管該汽車及吊扣其駕駛執
    照1 年，並應接受道路交通安全講習，道路交通安全規則第
    114 條第2 款、道路交通管理處罰條例第35條第1 項第1 款
    、第24條第1 項第2 款分別定有明文。
二、原處分意旨略以：異議人即受處分人甲○○於99年2 月11日
    22時24分，駕駛RK9-856 號輕型機車，行經八德市○○街30
    號前，為桃園縣政府警察局八德分局警員攔檢舉發「酒後駕
    車，經酒測其酒精值達0.74mg/l」，並以其測得之呼氣酒精
    濃度超過規定標準之違規事由掣單舉發。嗣原處分機關即交
    通部公路總局新竹區監理所認受處分人上開違規事實明確，
    乃於99年3 月16日以桃監裁字第裁52-DB0000000號違反道路
    交通管理事件裁決書，依道路交通管理處罰條例第35條第1
    項第1 款、違反道路交通管理事件統一裁罰基準表之規定，
    裁處罰鍰49,500元、吊扣駕駛執照12個月、施以道安講習在
    案。
三、聲明異議意旨略以：異議人因上揭時、地之酒後駕車行為，
    業經臺灣桃園地方法院檢察署檢察官以99年度偵字第7097號
    為緩起訴處分，命異議人於緩起訴處分確定後8 個月內，向
    指定之公益團體、地方自治團體或社區提供50小時之義務勞
    務，並於緩起訴處分確定後6 個月內參加桃園地方法院檢察
    署舉辦之酒駕認知輔導教育課程1 場次，原處分機關又以同
    一事由裁罰4 萬9,500 元，顯係一事二罰等語。
四、按汽車駕駛人，駕駛汽車經測試檢定酒精濃度超過規定標準
    者，處1 萬5,000 元以上6 萬元以下罰鍰，並當場移置保管
    該汽車及吊扣其駕駛執照1 年；汽車駕駛人，經裁判確定處
    以罰金低於本條例第92條第3 項所訂最低罰鍰基準規定者，
    應依本條例裁決繳納不足最低罰鍰之部分，道路交通管理處
    罰條例第35條第1 項第1 款、第8 項分別定有明文。又汽車
    駕駛人，有道路交通管理處罰條例第35條第1 項規定之情形
    者，應接受道路交通安全講習，同條例第24條第1 項第2 款
    亦有明定。而汽車駕駛人飲用酒類或其他類似物後，吐氣所
    含酒精濃度超過每公升0.25毫克或血液中酒精濃度超過百分
    之0.05以上者，不得駕車，道路交通安全規則第114 條第2
    款復定有明文。末按現行道路交通管理處罰條例第68條僅規
    定「汽車駕駛人，因違反本條例及道路交通安全規則之規定
    ，受吊銷駕駛執照處分時，吊銷其持有各級車類之駕駛執照
    。」並未包括吊扣之情形。且參道路交通管理處罰條例第68
    條於94年12月14日之修正理由，係稱：「原條文將違法或違
    規駕駛人所持有各級車類之駕駛執照一併吊扣，失之過酷，
    影響人民工作及生活過鉅」等語（見立法院公報第94卷第70
    期第136 頁至第138 頁之院會紀錄暨修正道路交通管理處罰
    條例第68條之立法理由），顯見依修正後道路交通管理處罰
    條例第68條規定，汽車駕駛人因違反道路交通管理處罰條例
    及道路交通安全規則之規定，受「吊扣」駕駛執照處分時，
    僅能「吊扣」違規當時所駕駛車輛之駕駛執照，不再「吊扣
    」其持有各級車類之駕駛執照甚明。因此，道路交通管理處
    罰條例第35條規定所需吊扣之駕照，應係指酒精濃度超過規
    定標準駕駛遭查獲時所駕駛車輛之駕照，而不得將遭查獲人
    所持有各級車輛之駕照均予吊扣，於此合先敘明。
五、經查：
  (一)按94年2 月5 日公布，自95年2 月5 日施行之行政罰法第1
    條規定：「違反行政法上義務而受罰鍰、沒入或其他種類行
    政罰之處罰時，適用本法。但其他法律有特別規定者，從其
    規定」，足認行政罰法係屬行政罰之基本法，而道路交通管
    理處罰條例本質上係屬行政罰，此由該條例中就交通違規行
    為所定法律效果包括罰鍰、吊銷證照裁罰等行政罰，即觀之
    甚明（參照行政罰法第1 條、第2 條將罰鍰、吊銷證照、講
    習處分均定為行政罰），是違反道路交通管理處罰條例之裁
    罰事件，自有行政罰法之適用。又按行政罰法第26條規定：
    「一行為同時觸犯刑事法律及違反行政法上義務規定者，依
    刑事法律處罰之。但其行為應處以其他種類行政罰或得沒入
    之物而未經法院宣告沒收者，亦得裁處之。前項行為如經不
    起訴處分或為無罪、免訴、不受理、不付審理之裁判確定者
    ，得依違反行政法上義務規定裁處之」，此即所謂一事不二
    罰之原則。該條立法理由明確揭示：「一行為同時觸犯刑事
    法律及違反行政法上義務規定時，由於刑罰與行政罰同屬對
    不法行為之制裁，而刑罰之懲罰作用較強，故依刑事法律處
    罰，即足資警惕時，實無一事二罰再處行政罰之必要。且刑
    事法律處罰，由法院依法定程序為之，較符合正當法律程序
    ，應予優先適用。但罰鍰以外之沒入或其他種類行政罰，因
    兼具維護公共秩序之作用，為達行政目的，行政機關仍得併
    予裁處，故為第一項但書規定。前述行為如經檢察官為不起
    訴處分或法院為無罪、免訴、不受理或不付審理（少年事件
    ）之裁判確定，行政罰之裁處即無一事二罰之疑慮，故第2
    項規定此時仍得依違反行政法上義務之規定裁處」，亦即一
    行為同時造成刑罰法律與行政秩序罰規定發生競合適用之關
    係時，基於「一事不二罰」之法理，經由立法程序確立應以
    刑罰優先為原則，避免行為人承受過度且重複之處罰。但罰
    鍰以外之沒入或其他種類行政罰，因兼具維護公共秩序之作
    用，為達行政目的，行政機關仍得併予裁處。
  (二)又觸犯刑事法律之犯罪行為，除得經檢察官之起訴，並由法
    院審理後，為有罪科刑、無罪、免訴、不受理、不付審理之
    裁判外，如檢察官認該行為所涉為死刑、無期徒刑或最輕本
    刑3 年以上有期徒刑以外之罪，於參酌刑法第57條所列事項
    及公共利益之維護，認以緩起訴為適當者，得定1 年以上3
    年以下之緩起訴期間為緩起訴處分，並依刑事訴訟法第253
    條之2 第1 項之規定同時命被告為一定之金錢給付或課予負
    擔。而經檢察官為「緩起訴」處分者，於「緩起訴」之猶豫
    期間內，檢察官可對其持續觀察，若認其顯無反省警惕之情
    或根本欠缺反省警惕之能力（即符合刑事訴訟法第253 條之
    3 第1 項所列3 款情形）者，得依職權或依告訴人之聲請，
    將「緩起訴」處分撤銷，並依法追訴，法院則得依審理結果
    ，為有罪科刑之裁判，亦即在緩起訴處分之猶豫期間內，刑
    事訴追程序仍未終局確定，從而，經檢察官為緩起訴處分之
    行為，如同時違反行政法上義務之規定，在緩起訴處分於猶
    豫期間期滿前，因刑事訴追程序尚未確定終結，行為人仍有
    因緩起訴遭撤銷而受刑事追訴處罰之可能，此時行政機關若
    逕行依法行政裁罰，毋寧將使行為人有同時遭受行政處罰及
    刑事處罰之可能，因此參酌行政罰法第26條之立法意旨，違
    反行政法上義務之行為，若同時亦經檢察官另為緩起訴處分
    時，在緩起訴處分尚未實質確定（即緩起訴猶豫期間經過而
    未經撤銷）前，行政機關即無得為罰鍰行政裁罰之餘地。
  (三)按檢察官之緩起訴處分於緩起訴期間內，有下列情形之一者
    ，檢察官得依職權或依告訴人之聲請撤銷原處分，繼續偵查
    或起訴：(1)於期間內故意更犯有期徒刑以上刑之罪，經檢察
    官提起公訴者。(2)緩起訴前，因故意犯他罪，而在緩起訴期
    間內受有期徒刑以上刑之宣告者。(3)違背第253 條之2 第1
    項各款之應遵守或履行事項者，刑事訴訟法第253 條之3 第
    1 項定有明文。據此可徵經檢察官為「緩起訴」處分者，於
    「緩起訴」之猶豫期間內，最終是否會被檢察官提起公訴，
    猶懸而未定，亦即「緩起訴」處分於猶豫期間內尚未具有實
    質之確定力，檢察官仍得根據上開規定依職權或依告訴人之
    聲請，將被告「緩起訴」處分撤銷。而行政罰法第26條明定
    一事不二罰原則，且應受行政罰之行為如經不起訴處分或為
    無罪、免訴、不受理、不付審理之裁判「確定」者，始得依
    違反行政法上義務規定裁處之，並未包括「緩起訴」處分在
    內，雖「緩起訴」處分之最終使被告免於刑事訴追之效果與
    「不起訴」處分之效果相同，惟依行政罰法第26條第2 項之
    立法意旨，亦必須待緩起訴處分實質確定時，被告才最終地
    確定免於受刑事訴追，原處分機關始得為行政裁罰，亦即在
    緩起訴期間內即猶豫期間期滿前，該緩起訴處分仍有被撤銷
    之可能，此時原處分機關若依法為行政裁決，將使受處分人
    有同時遭受行政處罰及刑事訴追之危險，顯與行政罰法第26
    條規定之立法意旨相違背。準此，自行政罰法第26條規定立
    法意旨為有利於行為人之解釋，應認應受行政裁罰之行為，
    關於罰鍰部分，同一事實如經緩起訴處分確定者，亦有行政
    罰法第26條明定一事不二罰原則之適用（臺灣高等法院暨所
    屬法院96年法律座談會刑事類提案第36號法律問題參照）。
  (四)查異議人即受處分人邱嬿如現持有之駕駛執照為小型車普通
    駕駛執照，此有證號查詢汽車駕駛人資料1 紙在卷可稽（參
    見本院卷第10頁），是異議人持有小型車普通駕駛執照於上
    揭時、地酒後駕車，並經警舉發「酒後駕車經警攔查，對其
    實施酒精濃度檢測為0. 74 毫克（mg/l），超過標準值」違
    反道路交通管理事件，當場掣發桃警局交字第DB0000000 號
    舉發通知單，業據異議人供承在卷，此有異議人之聲明異議
    狀1 份在卷可查（參見本院卷第3 頁），復有桃園縣政府警
    察察局桃警局交字第DB0000000 號舉發通知單1 紙在卷可憑
    （參見本院卷第6 頁）。是異議人確有於前揭時、地酒後駕
    車，且吐氣酒精濃度測定值高達每公升0.74毫克而超過規定
    標準之違規事實，堪以認定。
  (五)又異議人上揭酒醉駕車之行為，因同時另犯刑法第185 條之
    3 之服用酒類不能安全駕駛動力交通工具而駕駛罪，業經臺
    灣桃園地方法院檢察署檢察官於99年4 月18日以99年度偵字
    第7097號為緩起訴處分，其期間為1 年，異議人應於緩起訴
    處分確定後8 個月內，向指定之公益團體、地方自治團體或
    社區提供50小時之義務勞務，並於緩起訴處分確定後6 個月
    內，參加桃園地方法院檢察署舉辦之酒駕認知輔導教育課程
    1 場次，經依職權送請再議，亦經臺灣高等法院檢察署駁回
    在案，此經本院查明屬實，緩起訴期間自99年5 月4 日起至
    100 年5 月3 日止，上開緩起訴處分之緩起訴期間尚未屆滿
    等情，有上開緩起訴處分書及被告前案明細資料各1 份在卷
    可按，洵堪信為真實。
  (六)本件異議人酒後超過規定標準而駕駛動力交通工具之行為，
    同時涉犯道路交通管理處罰條例第35條第1 項第1 款規定，
    及刑法第158 條之3 之公共危險罪，已獲臺灣桃園地方法院
    檢察署檢察官為緩起訴處分，惟本件緩起訴處分乃命異議人
    應於緩起訴處分確定後8 個月內，向指定之公益團體、地方
    自治團體或社區提供50小時之義務勞務，已如前述，此固非
    刑法所定刑罰之種類，然已對異議人名譽、心理產生相當制
    約並影響被告財產上之權利，亦應可實質該當行政罰法第26
    條第1 項之「依刑事法律」之處罰，是原處分機關逕對異議
    人上開酒後駕車之行為裁處罰鍰，依前開說明意旨，與上述
    行政罰法第26條第1 項前段之「一事不二罰」原則相違，難
    謂適法。
  (七)揆諸前揭說明，原處分機關為本件吊扣駕駛執照處分時，應
    僅得吊扣其違規或違法當時駕駛車類之駕駛執照，尚不得依
    道路交通處罰條例第68條之規定，因異議人未領有普通輕型
    機車駕駛執照，即吊扣其小型車普通駕駛執照以代之，方屬
    適法（臺灣高等法院暨所屬法院97年度法律問題座談會提案
    第40號結論可資參照）。是本件異議人係騎乘輕型機車違反
    道路交通處罰條例第35條第1 項第1 款之規定，本應吊扣其
    輕型機車駕駛執照1 年（12個月）。
六、綜上所述，本件異議人確有前述酒後超過規定標準而駕駛動
    力交通工具之行為，然異議人之同一違規行為既經檢察官為
    緩起訴處分確定，並命異議人應於緩起訴處分確定後8 個月
    內，向指定之公益團體、地方自治團體或社區提供50小時之
    依前揭說明，於緩起訴處分實質確定前，為免一事兩罰，尚
    不得裁處罰鍰，乃原處分機關未待緩起訴處分實質確定，率
    爾裁處異議人罰鍰45,000元部分，容有未洽。另就原處分機
    關裁處異議人吊扣駕駛執照12個月部分，未明確限定吊扣駕
    駛執照為異議人違規當時駕駛車輛種類，亦非適法。從而，
    應認異議人提起本件異議為有理由，本院自應將原處分撤銷
    ，並依道路交通管理處罰條例第35條第1 項第1 款、第8 項
    之規定，另行裁處如主文第2 項所示，以資適法。
據上論斷，應依道路交通管理處罰條例第87條第2 項、道路交通
案件處理辦法第20條前段，裁定如主文。
中    華    民    國    99    年    6     月    28    日
                  交通法庭    法  官  黃鏡芳
以上正本證明與原本無異。
如不服本裁定，應於裁定送達後5 日內向本院提出抗告狀。
                              書記官  劉玉梅
中    華    民    國    99    年    7     月    2     日

司法院資訊處製作；財團法人民間司法改革基金會備份。
